【裁判字號】    99,自緝,5
【裁判日期】    990527
【裁判案由】    偽造有價證券等
【裁判全文】
臺灣臺北地方法院刑事判決               99年度自緝字第5號
自  訴  人  乙○○
被      告  丙○○
選任辯護人  黃銀河律師
上列被告因偽造有價證券等案件，經自訴人提起自訴，本院判決
如下：
    主  文
丙○○被訴偽造有價證券部分無罪。其餘被訴部分免訴。
    理  由
一、自訴意旨略以：
    (一)天力工程顧問有限公司（下稱天力公司）係由于明華及楊
      淑娟夫婦所共同經營，由楊淑娟登記為負責人，葉佳德則
      為天力公司之經理，渠等與羅少青（于明華、楊淑娟、葉
      佳德、羅少青被訴部分業經本院85年度自字第43號判決判
      處無罪，再經臺灣高等法院86年度上訴字第4637號判決駁
      回上訴，雖復經最高法院90年度台上字第2075號判決撤銷
      原判決發回更審，然仍經臺灣高等法院90年度上更(一)字第
      373號判決駁回上訴確定）、被告丙○○基於犯意之聯絡
      、行為之分擔，於民國82年11月中旬，由羅少青出面向自
      訴人詐稱要向會計師結算帳款，致自訴人陷於錯誤，被騙
      交付伊彰化縣芬園鄉農會帳號51號、票號318192號、日期
      、面額空白，蓋有發票人林水金（即自訴人之父）印章之
      支票乙紙，被告等騙得支票後，即在支票上偽填面額新臺
      幣（下同）150萬元，發票日為82年12月12日，又思慮周
      密，預防發票人將來得以持票人係惡意或無對價主張不負
      票據責任，乃進一步偽造天力公司興建建鴻譽工程開發有
      限公司（下稱建鴻譽公司）間，訂約日為82年11月26 日
      之工程承攬契約書，並於契約附註虛偽記載天力公司交付
      先期事務費150萬元予建鴻譽公司，建鴻譽公司則交付前
      述林水金之支票與天力公司，作為工程之保證等字句嗣後
      即由天力公司之負責人楊淑娟於83年7月7日持該偽造之票
      據向彰化地方法院簡易庭對發票人林水金起訴請求給付票
      款，獲得民事判決而得逞，自訴人直至83年12月16日向彰
      化地方法院聲請閱卷時，才赫然發現建鴻譽公司與天力公
      司間有訂立契約，身為建鴻譽公司董事長之自訴人竟然毫
      不知情，因認羅少青、于明華、葉佳德、楊淑娟等人與被
      告丙○○共同涉有偽造有價證券、行使偽造私文書、詐欺
      取財等罪嫌。
    (二)82年11月26日羅少青（羅少青被訴部分業經本院85年度自
      字第43號判決判處無罪，再經臺灣高等法院86年度上訴字
      第4637號判決駁回上訴，雖復經最高法院90年度台上字第
      2075號判決撤銷原判決發回更審，然仍經臺灣高等法院90
      年度上更(一)字第373號判決駁回上訴確定）又假稱：有基
      隆河整治疏散門新建工程由憶銘開發工程股份有限公司（
      下稱憶銘公司）總經理即被告丙○○得標，自訴人信以為
      真即介紹建福工程有限公司（下稱建福公司）負責人陳台
      秀前來，由建鴻譽公司讓渡建福公司辦理工程承攬契約，
      以上均由羅少青一手經辦，由建福公司簽發4張支票共700
      萬元予建鴻譽公司，羅少青眼見詐欺成功，由自訴人手中
      騙去700萬元之其中200萬元支票1張，且立即兌領，嗣後
      經建福公司負責人陳台秀查悉該基隆河疏散門新建工程尚
      未發包，自訴人才得知羅少青與被告丙○○二人假造得標
      ，以此方式詐欺自訴人200萬元；且羅少青於經辦建福公
      司承攬工程期間，向自訴人提議要支付介紹費予被告丙○
      ○之姊夫（某單位之處長），自訴人亦信以為真，而簽發
      林水金之芬園鄉農會帳號51號、票號318173號、面額150
      萬元及票號318175號面額52萬元與票號316383號、面額50
      萬元之支票3紙予被告羅少青，而該3紙均被兌領，因認羅
      少青與被告丙○○共同涉有詐欺取財罪嫌。
二、按犯罪事實應依證據認定之，無證據不得認定犯罪事實，刑
    事訴訟法第154條第2項定有明文，又認定犯罪事實所憑之證
    據，雖不以直接證據為限，間接證據亦包括在內；然而無論
    直接或間接證據，其為訴訟上之證明，須於通常一般之人均
    不致有所懷疑，而得確信其為真實之程度者，始得據為有罪
    之認定，倘其證明尚未達到此一程度，而有合理之懷疑存在
    時，自應為被告無罪之判決，最高法院76年度台上字第4986
    號判例意旨可資參照。次按案件時效已完成者，應諭知免訴
    之判決，且得不經言詞辯論為之，刑事訴訟法第302條第2款
    、第307條定有明文。
三、又按修正刑事訴訟法自92年9月1日施行後，採強制委任律師
    為代理人之自訴制度，惟自訴是否合法，係以提起時之法律
    規定為準，其提起時為法所准許者，既屬合法之自訴或上訴
    ，自不因嗣後法律修正對自訴權有所限制而受影響，是92年
    9月1日前提起自訴，其後於該審審理時無須委任律師為代理
    人，最高法院94年度第6、7次刑事庭會議決議可資參照，自
    訴人係於84年12月29日提起本件自訴，有本院85年度自字第
    43號案卷收狀戳可稽，雖自訴人於85年2月27日委任黃秀珠
    律師為代理人，嗣於99年5月11日具狀解除委任，有委任狀
    、陳報狀在卷可稽，然依前開說明，本件自訴既係於92年9
    月1日刑事訴訟法修正改採強制自訴人委任律師為代理人制
    度前即已提起，依法本無庸委任代理人進行自訴，是自訴人
    雖未再委任代理人，就此部分而言，本件自訴仍屬合法，亦
    此敘明。
四、復按同一案件經檢察官依第228條規定開始偵查者，不得再
    行自訴，但告訴乃論之罪，經犯罪之直接被害人提起自訴者
    ，不在此限，刑事訴訟法第323條第1項定有明文，惟89年2
    月9日修正前刑事訴訟法第323條係規定：「同一案件經檢察
    官終結偵查者，不得再行自訴。在偵查終結前檢察官有自訴
    者，應即停止偵查，將案件移送法院。但遇有急迫情形，檢
    察官仍應為必要之處分。」，又自訴是否合法，係以提起時
    之法律規定為準，其提起時為法所准許者，既屬合法之自訴
    或上訴，自不因嗣後法律修正對自訴權有所限制而受影響，
    是自訴人雖於84年1月20日即以被告涉犯如前所述犯罪為由
    向臺灣彰化地方法院檢察署提起告訴，嗣於84年12月29日始
    提起本件自訴，業經本院依職權調取臺灣臺北地方法院92年
    度偵字第4552號案卷全卷核閱屬實，惟依前揭說明，本件自
    訴提起時既無同一案件一經開始偵查即不得再行自訴之規定
    存在，是本件自訴就此部分而言，仍屬合法，併此敘明。
五、再按犯罪之被害人得提起自訴。但無行為能力或限制行為能
    力或死亡者，得由其法定代理人、直系血親或配偶為之。犯
    罪事實之一部提起自訴者，他部雖不得自訴亦以得提起自訴
    論。但不得提起自訴部分係較重之罪，或其第一審屬於高等
    法院管轄，或第321條之情形者，不在此限，92年2月6日修
    正前刑事訴訟法第319條定有明文，經查：本件自訴意旨所
    指被告偽造之彰化縣芬園鄉農會帳號51號、票號318192號支
    票，發票人雖為林水金而非本件自訴人，且支票行使對象即
    執票人亦為天力公司（負責人為前案被告楊淑娟），嗣天力
    公司係以林水金為被告訴請給付票款，其後亦係由林水金以
    天力公司為被告訴請返還不當得利，有臺灣彰化地方法院83
    年度員簡字第438號、83年度簡上字第92號民事判決、最高
    法院84年度台上字第232號民事裁定、本院84年度訴字第290
    2號、臺灣高等法院85年度上字第494號、最高法院86年台上
    字第346號民事判決等在卷可稽，然依自訴意旨觀之，自訴
    人乃上述支票實際持有、使用之人，且訊之證人即建鴻譽公
    司會計陳玉美亦不諱言：伊於建鴻譽公司成立時就擔任會計
    ，公司一直經營到82年10月間，公司支票是由自訴人自行保
    管，公司先用自訴人父親林水金之支票等語（見85年度自字
    第43號卷(二)第185頁正反面），是應認自訴人係得林水金之
    同意開立林水金為發票人之支票，自訴人之地位實與林水金
    相同，則自訴意旨所指上述偽造有價證券犯嫌部分，自訴人
    仍屬被害人，依法自得提起本件自訴，亦此敘明。
六、無罪部分：
    訊之被告堅詞否認有自訴意旨所指偽造有價證券犯行，辯稱
    ：伊認識羅少青，並與羅少青一同任職於憶銘公司，均為憶
    銘公司股東，但伊不認識于明華、楊淑娟、葉佳德等人，且
    羅少青取得彰化縣芬園鄉農會帳號51號、票號318192號、發
    票人為林水金之支票過程伊均未參與，亦未參與麥帥橋上游
    工程承攬契約之簽訂過程等語。自訴意旨認被告有偽造有價
    證券罪嫌，無非係以上揭彰化縣芬園鄉農會信用部支票支票
    號碼318192號1紙、建鴻譽公司與天力公司之工程承攬契約
    為據。經查：
    (一)彰化縣芬園鄉農會信用部為付款人、帳號51、支票號碼31
      8192號、金額150萬元、發票日為82年12月12日，發票人
      為林水金之支票1紙（見本院85年度自字第43號卷(一)第78
      頁、下稱系爭支票），經執票人天力公司於83年3月8日持
      向陽明山信用合作社提示退票而不獲兌現，嗣經天力公司
      （法定代理人楊淑娟）以發票人林水金為被告訴請給付票
      款，迭經臺灣彰化地方法院83年度員簡字第438號、83年
      度簡上字第92號民事判決判決林水金應給付天力公司150
      萬元，復經最高法院84年度台上字第232號民事裁定駁回
      林水金之抗告而告確定，其後林水金再以天力公司為被告
      訴請返還不當得利，亦經本院84年度訴字第2902號、臺灣
      高等法院85年度上字第494號、最高法院86年台上字第346
      號民事判決駁回林水金之訴確定，有彰化銀行芬園分行91
      年5月27日彰芬園字第989號函（見臺灣高等法院90年度上
      更(一)字第373號卷(二)第69頁以下）、上述判決書等在卷可
      稽，復經前案被告于明華、楊淑娟分別供述屬實，此部分
      事實可堪認定。
    (二)自訴意旨雖認系爭支票係前案被告羅少青向自訴人詐稱要
      向會計師結算帳款而詐得後，由羅少青、于明華、楊淑娟
      、被告等共同偽造，然除其片面指述外，並無提出任何積
      極證據以實其說；且觀諸卷附建鴻譽公司與天力公司之工
      程承攬契約書（見本院85年度自字第43號卷(一)第29頁），
      業載明建鴻譽公司（負責人乙○○）於82年11月26日與天
      力公司（負責人楊淑娟）訂約，將位在麥帥橋上游之「基
      隆河整治工程內湖堤防新建及低水護岸工程--週美段（下
      稱系爭工程）」轉包予天力公司，工程總價為1600萬元，
      雙方並約定由天力公司支付建鴻譽公司先期業務費150萬
      元，正式交付合約時，再付業務費用150萬元，若有差額
      時，增加部分不計，減少時抵扣之，建鴻譽公司收到天力
      公司第一期業務費用150萬元時，由建鴻譽公司開保證支
      票150萬元給天力公司作為該工程之保證，於正式交付合
      約時天力公司應無條件退返建鴻譽公司等情，此外，復有
      卷附發票人為于明華、發票日為82年11月30日、票號QB00
      0000 0號、面額為150萬元之華南商業銀行南港分行永吉
      辦事處之支票1紙可佐（見本院85年度自字第43號卷(一)第
      77頁）；且查，于明華、葉佳德代表天力公司，於82年1
      1月26日前往位在臺北市○○路之建鴻譽公司，與代表建
      鴻譽公司之羅少青就系爭工程簽訂承攬契約，且天力公司
      依約支付上開票號QB0000000號、面額為150萬元之華南商
      業銀行南港分行永吉辦事處之支票1紙予羅少青作為「先
      期業務費」之用，建鴻譽公司則依約支付系爭支票予于明
      華作為系爭工程「保證」之用，自訴人乙○○雖未直接參
      與系爭契約之簽訂，然乙○○於簽約當天有在建鴻譽公司
      之辦公室內，且經羅少青向于明華、葉佳德等人介紹自訴
      人並向自訴人說明于明華、葉佳德2人係為簽約而來，其
      後羅少青有在會客室內對在外之自訴人喊「董仔（按指自
      訴人），開一張150萬元的保證票」，並有聽到自訴人之
      聲音，旋由羅少青離開會客室，返回時即持系爭支票交付
      與于明華，嗣系爭工程未能依約轉包予天力公司，但天力
      公司交付上開票號QB0000000號、面額為150萬元之華南商
      業銀行南港分行永吉辦事處之支票1紙經提示兌現，故于
      明華、楊淑娟即持系爭支票提示等情，業據楊淑娟、于明
      華、葉佳德、羅少青分別供述明確（見甲○84年度偵字第
      8115 號卷188頁反面、本院85年度自字第43號卷(一)第45頁
      反面、第70頁、第50頁反面、第120頁、第165頁、第235
      頁、卷(二)第128頁、第129頁、臺灣高等法院90年度上更(一)
      字第373號卷(一)第39頁、第99頁、第100頁、卷(二)第142頁
      至144 頁、第182頁）；且自訴人以其父林水金之支票，
      充為其擔任負責人之建鴻譽公司所用支票，支票及印章均
      由自訴人自行保管，系爭支票之票面金額係建鴻譽公司會
      計陳玉美（即陳美庄）所寫，簽名及印章均係自訴人親自
      所為等情，亦經證人陳玉美證述明確（見本院85年度自字
      第43 號卷(二)第185頁、甲○84年度偵字第8115號卷第32頁
      、第129頁），又訊之自訴人亦不諱言82年11月26日羅少
      青與于明華簽約時伊確在建鴻譽公司內無訛（見本院85年
      度自字第43號卷(二)第128頁反面）；且票號QB0000000號、
      面額為150萬元之華南商業銀行南港分行永吉辦事處之支
      票嗣經羅少青轉交予被告後，由被告於82年11月30日持向
      合作金庫銀行海山分行提示兌現等情，業據被告供述屬實
      （見甲○84年度偵字第8115號卷第45頁反面、本院85年度
      自字第43號卷(一)第45頁反面），並有華南商業銀行永吉分
      行99 年4月15日（99）華吉存字第0105號函在卷可稽，是
      于明華、楊淑娟見渠等提出供先期業務費所用支票業經提
      示兌現，遂持系爭支票提示等情，自亦與上開契約約定無
      違，是本件系爭支票之開立原因、提示緣由，均有相關證
      據可資佐證，自訴人對於上開簽約及依約交付系爭支票作
      為系爭工程保證等情，自難諉為不知情，自訴人空言為相
      異事實主張，卻未提出任何積極證據以實其說，且觀其供
      述中，系爭支票面額為被告等人偽造云云，業與證人陳玉
      美之證言相異，甚且自訴人先前雖一再陳稱其為建鴻譽公
      司負責人，嗣後竟改稱：伊未曾同意擔任建鴻譽公司負責
      人云云（見臺灣高等法院90年度上更(一)字第373號卷(一)第
      97頁、卷(二)第182頁），益證其指述無從採信；況查，天
      力公司以發票人林水金為被告訴請給付票款，迭經臺灣彰
      化地方法院83年度員簡字第438號、83年度簡上字第92號
      民事判決判決林水金應給付天力公司150萬元，復經最高
      法院84年度台上字第232號民事裁定駁回林水金之抗告而
      告確定，其後林水金再以天力公司為被告訴請返還不當得
      利，亦經本院84年度訴字第2902號、臺灣高等法院85年度
      上字第494號、最高法院86年台上字第346號民事判決駁回
      林水金之訴確定，已如前述，上揭民事訴訟中，均經林水
      金以上述自訴事實執為否認票據債務之理由，惟迭遭駁回
      ，更堪認定本件自訴人指述之不確。
    (三)綜上所述，自訴人空言指稱系爭支票係前案被告羅少青向
      自訴人詐稱要向會計師結算帳款而詐得後，由羅少青、于
      明華、楊淑娟、被告等共同偽造云云，實非可採，應認被
      告羅少青確實代表建鴻譽公司與天力公司訂立系爭契約，
      並由自訴人依約交付已經開立完成之系爭支票，再由羅少
      青轉交予于明華、楊淑娟，且更無任何積極證據足認被告
      於上開締約及取得系爭支票過程中有何參與，是自訴人認
      被告涉有偽造有價證券犯行，顯非有據，此外，復查無其
      他積極證據足認被告有自訴意旨所指偽造有價證券犯行，
      此部分事實經辯論後，依前開說明，自應為被告被訴偽造
      有價證券部分無罪之諭知。
七、免訴部分：
    (一)自訴人認被告丙○○係於82年11月中旬，涉犯刑法第339
      條第1項詐欺取財、第210條、第216條行使偽造私文書罪
      嫌（即自訴意旨(一)部分），另於82年11月26日，涉犯刑法
      第339條第1項詐欺取財罪嫌（即自訴意旨(二)部分）。首查
      ，被告行為時、裁判時上開罪名之最重法定刑均為5年以
      下有期徒刑；又被告行為後，刑法第80條、第83條業於94
      年2月2日修正公布，且依刑法施行法第10條之1規定於95
      年7月1日生效施行，依前開最重本刑，修正後本案之追訴
      權時效為20年並加計4分之1停止期間（即25年），較之修
      正前追訴權為10年並加計4分之1停止期間（即12年6月）
      ，修正後之規定顯較不利於被告，自應適用修正前刑法第
      80條、第83條規定決定被告之追訴權時效，是依修正前刑
      法第80條第1項第2款、第83條第3項規定，其追訴權時效
      期間為12年6月，然依修正前刑法第83條之規定，偵查、
      起訴亦得停止追訴權時效之進行。
    (二)上開案件先經自訴人於84年1月20日向臺灣彰化地方法院
      檢察署提起告訴，而於同日經該署檢察官開始偵查，並於
      84年4月10日移轉臺灣臺北地方法院檢察署繼續偵辦，嗣
      自訴人於84年12月29日就同一案件向本院提起自訴，臺灣
      臺北地方法院檢察署檢察官即於86年5月8日依修正前刑事
      訴訟法第323條規定停止偵查，將案件移送本院，嗣因被
      告逃匿，本院於86年5月22日發佈通緝，致審判之程序不
      能開始等情，經本院調取臺灣彰化地方法院檢察署84年度
      偵字第147號卷內收文章戳、臺灣臺北地方法院檢察署84
      年度偵字第8115號卷內臺灣高等法院檢察署令、本院85
      年度自字第43號卷(一)內收狀戳、臺灣臺北地方法院檢察署
      86年度偵字第10914號卷內簽呈、通緝書等核閱屬實。依
      修正前刑法第80條、第83條之規定，扣除追訴權時效依法
      停止進行之期間2年4月4日，迄今已逾12年6月，現上開犯
      罪之追訴權時效業已分別於97年9月19日、97年9月30日完
      成，被告嗣於99年3月17日始遭緝獲，自無礙於上述追訴
      權時效之完成。
    (三)綜上所述，自訴意旨認被告所涉除偽造有價證券罪嫌以外
      之上開罪嫌，追訴權時效已經完成，揆諸首開說明，爰不
      經言詞辯論，逕為諭知免訴之判決。
據上論斷，依刑事訴訟法第301條第1項、第302條第2款、第307
條，判決如主文。
中    華    民    國    99    年    5     月    27    日
                  刑事第六庭  審判長  法  官  張永宏
                                      法  官  林孟皇
                                      法  官  雷淑雯
以上正本證明與原本無異。
如不服本判決應於收受送達後10日內向本院提出上訴書狀，並應
敘述具體理由；其未敘述上訴理由者，應於上訴期間屆滿後20日
內向本院補提理由書（均須按他造當事人之人數附繕）「切勿逕
送上級法院」。
                                      書記官  江虹儀
中    華    民    國    99    年    5     月    27    日

司法院資訊處製作；財團法人民間司法改革基金會備份。
